臺灣高等法院刑事判決　　　　　　　　96年度上易字第2325號
上　訴　人　臺灣板橋地方法院檢察署檢察官
被　　　告　甲○○
上列上訴人因被告違反動產擔保交易法案件，不服臺灣板橋地方
法院96年度簡上字第717 號，中華民國96年8 月14日第一審判決
（聲請簡易判決處刑案號：臺灣板橋地方法院檢察署96年度偵緝
字第375 號），提起上訴，本院判決如下：
    主  文
上訴駁回。
    理  由
一、本件聲請簡易處刑意旨略以：被告甲○○於民國87年5 月1
    日，以動產擔保交易附條件買賣之方式，向告訴人東元車業
    有限公司購買車牌號碼GI D－456 號普通重型機車，為動產
    擔保交易之債務人，雙方約定貸款總價金新臺幣（下同）45
    800 元，存放地點在臺北縣板橋市○○路○ 段22號3 樓被告
    居所附近，在價金未付清之前，標的物所有權仍屬於債權人
    即告訴人公司所有，被告僅得依約占有使用，不得任意遷移
    或為其他處分。詎被告於取得該標的物之後，即拒不付款，
    並意圖為不法之利益，於不詳時、地，將上開重機車出賣於
    不知情之高宇龍，致生損害於告訴人公司。因認被告涉有動
    產擔保交易法第38條之罪嫌等語。
二、按犯罪後之法律已廢止其刑罰者，得不經言詞辯論，諭知免
    訴之判決，刑事訴訟法第302 條第4 款、第307 條定有明文
    。又所謂犯罪後之法律已廢止其刑罰者，係指舊法之刑罰已
    經廢止，而現行法令上復無科以刑罰之明文者而言，最高法
    院著有22年上字第628 號判例意旨可資參照。
三、查動產擔保交易法第五章罰則部分（即第38條至第40條），
    業經立法院於民國（下同）96年6 月14日三讀通過修正刪除
    ，並經總統於同年7 月11日以華總一義字第09600088561 號
    令公布，同年月13日生效施行。原判決所認被告甲○○為動
    產擔保交易之債務人，意圖不法之利益，將標的物出賣，致
    生損害於債權人即告訴人公司之犯罪事實，依新修正之動產
    擔保交易法，顯已廢止其刑罰，復查無現行法令就此種行為
    另有科處刑罰之明文規定，當已符犯罪後之法律已廢止其刑
    罰之情形；從而，原審不經言詞辯論，逕為諭知免訴之判決
    ，經核尚無不合。
四、檢察官據告訴人請求上訴意旨以被告於交車後即拒履約，將
    動產擔保標的侵吞入己，已該當侵占犯嫌，請求上訴等語。
    惟按動產擔保交易法之立法目的為適應工商業及農業資金融
    通及動產用益之需要，並保障動產擔保交易之安全，特制定
    本法。又所謂動產擔保交易謂依本法就動產設定抵押，或為
    附條件買賣，或依信託收據占有其標的物之交易，動產擔保
    交易法第2 條定有明文。而侵占罪之成立，係以意圖為自己
    或第三人不法之所有，而擅自處分自己持有之他人所有物或
    變易持有之意為所有之意，而逕為所有人之行為為要件（最
    高法院92年台上字第6997號、93年台上字第6887號判決意旨
    參照），兩者犯罪構成要件不盡相同。再刑事訴訟法第300
    條規定科刑或免刑之判決，得就起訴之犯罪事實，變更檢察
    官所引應適用之法條者，係指法院得在事實同一之範圍內，
    亦即必不變更起訴之犯罪事實，始得自由認定事實，適用法
    律（最高法院69年台上字第1802號判例意旨參照）。是變更
    法條之前提，應以被告犯罪已經證明而應諭知科刑或免刑者
    為限，亦即就檢察官所起訴之事實得證明被告有罪者，始得
    於同一事實範圍內變更檢察官所起訴之法條，且本件公訴人
    起訴係指被告違反動產擔保交易法第38條之犯罪事實，亦無
    涉及刑法第335 條第1 項之侵占罪。本件被告被訴違反動產
    擔保交易法部分，業因法律已廢止其刑罰而不成立犯罪，自
    無得變更法條為侵占罪之問題，檢察官上訴認被告行為縱不
    成立動產擔保交易法第38條之罪，亦應成立侵占罪，容有誤
    會，其上訴為無理由，應予駁回，並不經言詞辯論為之。
據上論斷，應依刑事訴訟法第368條、第372條，判決如主文。
中　　華　　民　　國　　96　　年　　10　　月　　17　　日
                  刑事第十五庭  審判長法  官  吳昭瑩
                                      法  官  蘇隆惠
                                      法  官  李正紀
以上正本證明與原本無異。
不得上訴。
                                      書記官  鄭信昱
中　　華　　民　　國　　96　　年　　10　　月　　18　　日
